【裁判字號】    90,上訴,161
【裁判日期】    900327
【裁判案由】    強盜
【裁判全文】
臺灣高等法院臺南分院刑事判決              九十年度上訴字第一六一號      Ｇ
      上  訴  人  臺灣嘉義地方法院檢察署檢察官
      上  訴  人
      即  被  告  乙  ○  ○
      選任辯護人  陳  源  濱
      被      告  丙  ○  ○
右上訴人因被告強盜等案件，不服臺灣嘉義地方法院八十九年度訴字第三七九號中華
民國八十九年十二月七日第一審判決（起訴案號：臺灣嘉義地方法院檢察署八十九年
度偵字第三五三四號），提起上訴，本院判決如左：
      主      文
原判決關於乙○○部分撤銷。
乙○○意圖為自己不法之所有，以恐嚇使人將本人之物交付，未遂，累犯，處有期徒
刑壹年。扣案之掃刀及鋸刀各壹把均沒收。
其他上訴駁回。
      事      實
一、乙○○曾於八十三年間，因煙毒等案件，經本院判處有期徒刑二年二月確定，並
    於八十六年一月三十日假釋出獄，於同年十一月二十九日縮短刑期假釋期滿執行
    完畢，猶不知悔悟。緣乙○○與甲○○、侯惠堂係兄弟關係，素有不睦，乙○○
    因經濟狀況不佳，履向甲○○借款未果，又因積欠王燿欽、丙○○之工資，無力
    償還，意圖為自己不法之所有，基於先行取車後以此要脅甲○○交付財物之故意
    ，於八十九年六月五日上午，持其所有客觀上具有殺傷力，足供凶器使用之掃刀
    及鋸刀各一把，與不知情之王燿欽搭乘丙○○所駕駛，車號為ＳＰ－０九六六號
    自小客車，於同日上午六時許至嘉義縣朴子市大鄉里一０七０巷三九弄三０號之
    侯惠堂之住處，與侯惠堂交談十餘分鐘後，即自丙○○所駕駛之車內取出掃刀及
    鋸刀，步行至同巷弄四０號甲○○家中，自行進入屋內於一樓辦公室之抽屜內取
    走甲○○所有、車號為Ｃ四－七九二五號賓士汽車鑰匙，隨後開走而竊得上開賓
    士汽車，駛至同巷口之轉角處，取出掃刀後而要求王耀欽將上開車輛駛離五十公
    尺（原判決誤載為公里）處停住。候惠榜之父侯長辛聞聲趕至該處，要求王燿欽
    下車欲將該車開回甲○○住處，乙○○不同意其父將該車開回，遂立於上開車輛
    前方，阻擋侯長辛前進，向侯長辛脅迫稱：「下來，不然我要砍你。」並持掃刀
    往擋方玻璃重擊而施強暴於侯長辛（加暴行於直系血親尊親屬部分未據告訴），
    侯長辛心生恐懼下車返家通知甲○○。乙○○則將車開至甲○○家前，為甲○○
    阻攔，乙○○遂持掃刀下車，以右手持掃刀架住甲○○，左手捉住甲○○之衣領
    而施強暴於甲○○，向甲○○恐嚇稱：「Ｃ四－七九二五號自小客車伊要開走，
    倘甲○○要車，就用錢去贖車回來」等語，以為使甲○○交付錢財之目的。嗣經
    侯長辛報案，警方據報趕至現場即將乙○○制伏，致其恐嚇取財之目的未能得逞
    ，並扣得乙○○所有，供犯罪所用之掃刀、鋸子各一把。
二、案經甲○○訴由嘉義縣警察局朴子分局報請臺灣嘉義地方法院檢察署檢察官偵查
    起訴。
      理      由
壹、被告乙○○部分：
一、訊之上訴人即被告乙○○矢口否認右揭犯行，辯稱：伊開走弟弟賓士車，有跟伊
    弟媳說過，且先開到侯惠堂家門口，然後再叫王燿欽開到旁邊去，並去跟伊二弟
    侯惠堂講話，因為伊父欲開車撞伊，伊要拿車內皮包，才打破車窗，並沒有拿掃
    刀架到甲○○脖子云云。
二、經查：
  (一)告訴人甲○○於警訊時稱：「乙○○未經我同意，拉開鐵門進入我屋內竊取Ｃ四
    －七九二五自小客車鑰匙，並開走Ｃ四－七九二五自小客車，駛離到我住宅前三
    十公尺處，交由王燿欽駕駛到朴子市大鄉里二六鄰一０七０巷三九弄五號前，被
    我父親侯長辛發現攔阻，我父親上車要將該車開回原位，乙○○持掃刀、鐵鋸由
    後趕上打破Ｃ四－七九二五自小客車前檔風玻璃，我父親害怕回家通知我，該車
    又被乙○○開走，他開到我住宅前被我攔阻，乙○○持掃刀下車，右手持掃刀駕
    住我脖子，左手捉住胸領：：他向我說，Ｃ四－七九二五自小客車，他要開走，
    叫我他用錢去向他贖車回來，並不可以向警方報案」等語。被告丙○○於警訊時
    稱：「我於八十九年六月五日上午六時許駕駛ＳＰ－０九六六號自小客載乙○○
    及王燿欽到朴子市大鄉里一０七０巷三九弄三０號侯惠堂住處後，乙○○以行動
    電話叫侯惠堂開門進入裡面談話，我與王燿欽在車上等待約過二十分鐘後，乙○○以徒步至轉角甲○○住處約過五分鐘乙○○開乙部賓士車Ｃ四－七九二五號至
    該巷巷口，然後叫王燿欽開這乙部賓士車至前方停好，後甲○○的父親侯長辛要
    去將車開回，乙○○手持掃刀及鋸子以跑步追上前去阻檔不讓侯長辛開走，並以
    掃刀擊破該車前擋風玻璃，阻檔侯長辛將車開走。」等語。證人王燿欽於警訊時
    稱：「我於八十九年六月五日上午六時乘坐由丙○○駕駛ＳＰ－０九六六號自小
    客載我及乙○○前往到達朴子市大鄉里一０七０巷三九弄三０號侯惠堂住處後，
    乙○○以行動電話叫侯惠堂開門進入裡面談話，我與丙○○在車上等待，約過二
    十分鐘後，乙○○至車子後行李箱拿出掃刀及長型鋸子搭在肩上徒步前往轉角甲○○住處，約過五分鐘，乙○○開乙部賓士車Ｃ四－七九二五至該巷巷口，然後
    叫我開這部車至前方停好，甲○○之父親侯長辛要將該車開回，乙○○手持掃刀
    及鋸子以跑步追上前去阻擋，不讓侯長辛開走，並以掃刀擊破該車前擋風玻璃，
    阻擋侯長辛將車開走：：」等語。證人侯惠堂於警訊時稱：「乙○○偕同友人王
    燿欽及丙○○等三人共乘一部ＳＰ－０九六六號自小客於八十九年六月五日上午
    六時許，到朴子市大鄉里一０七０號三九弄三０號找我談話。離去時就至ＳＰ－
    ０九六六號自小客後行李箱取出乙把掃刀及乙把鋸子，氣沖沖徒步至轉角甲○○
    住處。我就向坐在ＳＰ－０九六六號自小客內之王燿欽及丙○○說：『你們要出
    事情了，還時常載他過來』約過五分鐘，我就看見乙○○駕駛乙部賓士車Ｃ四－
    七九二五，至一０七０巷三九弄巷口轉角處，親眼目賭及聽到乙○○叫王燿欽駕
    駛該賓士車，約過駛離五十公尺後停住，我父親侯長辛隨後趕到要將該賓士車駛
    離，正當侯長辛坐於駕駛座時，乙○○就擋於車前並拿起尺手持的掃刀、鋸子重
    擊該賓士車之前擋風玻璃：：」等語。證人侯長辛於警訊時稱：「當時我在睡覺
    ，聽到有人拉開我住宅鐵門，我上床到客廳查看，看見有人開走甲○○所有Ｃ四
    －七九二五號自小客車，我立即在後追趕，離我住處三十公尺處看見乙○○下車
    ，將該車交由王燿欽開走，我追到朴子市大鄉里二六鄰一０七０巷三九弄五號被
    我追趕上，我叫王燿欽下車，我就將該車要開回住處。乙○○手持掃刀、鐵鋸也
    由後方追上叫我將該車Ｃ四－七九二五給他，我害怕要開走該車，乙○○手持掃
    刀、鐵鋸打破自小社客車前擋風玻璃，阻止我該車前進：：」；於偵查時稱：「
    ：：我就上車要將車開走，此時乙○○就分持鋸子、刀子將車子前面的擋風玻璃
    打破，並對我說：『下來，要不然要砍你』」等語。又當日至現場之警員鐘坤銘
    亦於偵查時稱：「我到現場後，看到乙○○左手抓著甲○○衣領，右手拿刀架在
    他脖子的左邊，我就拔槍喝令他將刀子放下：：」等情互核相符。此外，復有掃
    刀、鋸子各一隻扣案足憑，是乙○○於八十九年六月十五日，自行進入甲○○家
    ，取走甲○○所有車號為Ｃ四－七九二五號賓士汽車之鑰匙，隨後開走上開賓士
    汽車，其後侯長辛聞聲趕至該處欲將該車駛回甲○○住處，乙○○為防止其父開
    回該車，遂立於上開車輛前方，阻擋侯長辛前進，向侯長辛脅迫稱：「下來，不
    然我要砍你。」並持掃刀往擋方玻璃重擊而施強暴於侯長辛，侯長辛心生恐懼下
    車返家通知甲○○，之後，乙○○將車開至甲○○家前為甲○○阻攔，乙○○遂
    持掃刀下車而以右手持掃刀架住甲○○，左手捉住甲○○之衣領而施強暴於甲○○等情，應堪認定。
  (二)證人即甲○○之妻林淑碧於原審調查時證稱：「（問：八十九年六月五日何時起
    床了？）發現車子被開走，被吵醒的。（問：被告有無跟妳借車？沒有，他開車
    時我還在睡覺，發動車時我才醒來。」核與證人侯長辛於偵查時稱：「（問：你
    起床有看到其他人？）沒有。」相符，是被告辯稱其有徵詢林淑碧之同意，顯屬
    不實。復觀諸前揭證人所言可知，乃係被告乙○○自後追趕侯長辛而欲阻檔侯長
    辛，復持掃刀向車窗砍，並非侯長辛欲撞乙○○，且候惠榜確有將掃刀架於甲○○脖子上，是被告所辯，顯係卸責之詞，不足採信。
  (三)按刑法上之竊盜罪，須意圖為自己或第三人不法之所有，而竊取他人所有物，為
    其成立要件，若行為人祇因暫時之使用而取得之，用後即行歸還，既欠缺意思要
    件，自難以竊盜罪責相繩。本案被告與被害人甲○○係親兄弟，平時車輛即可任
    意使用，又被告乙○○總認為被害人甲○○應付其金錢，而甲○○自認未欠被告
    金錢，此經被害人甲○○到庭陳述甚明（詳本院九十年三月二日訊問筆錄），是
    被告與被害人兄弟間應有金錢糾葛。而且被告取得被害人小客車後，非如一般竊
    賊將車開走，而是停於距離被害人住處五十公尺處，而人未離開，目的係以扣車
    為手段，以達取得金錢給付丙○○等人工資之目的甚明，從而被告持有被害人車
    輛祇因暫時之使用而取得，意在取財，既欠缺意思要件，自難以竊盜罪責相繩。
  (四)綜上所述，被告乙○○取得甲○○之小客車後並未將車開走，而是再將車開至甲○○家前，經甲○○阻攔，乙○○遂持掃刀下車而以右手持掃刀架住甲○○，左
    手捉住甲○○之衣領而施強暴於甲○○，向甲○○恐嚇稱：「Ｃ四－七九二五號
    自小客車伊要開走，倘甲○○要車，就用錢去贖車回來」等語，顯然係以扣車手
    段，以達使甲○○交付錢財目的之死嚇取財行為，事證已臻明確，被告乙○○犯
    行堪予認定。
三、查被告乙○○欲以扣取被害人甲○○之車輛，恐嚇甲○○促使甲○○交付財物，
    核其所為，係犯刑法第三百四十六條恐嚇取財罪。被告有如事實欄所述之犯罪、
    科刑及執行紀錄之事實，有臺灣高等法院被告全國前案紀錄表及臺灣嘉義地方法
    院檢察署刑案資料查註紀錄表各一件附卷可參，被告於受有期徒刑之執行完畢後
    ，五年內再犯本件有期徒刑以上之罪，為累犯，應依刑法第四十七條之規定加重
    其刑。又被告因其父報警，警員及時趕到，而未達取財之目的，為未遂犯，應依
    既遂犯規定減輕其刑，並依刑法第七十一條第一項規定先加後減。又被告於取得
    被害人車輛之目的，在使被害人給付丙○○等人工資，並非意圖為自己不法所有
    而竊車，其取得車輛後仍將該車開往甲○○住處，足見其欲此此車作為恐嚇甲○○，使其交付錢財之手段，是本院認上開被告取車行為仍恐嚇取財之手段，為單
    一犯罪事實，自應以恐嚇取財未遂一罪論處，公訴人認被告係犯準強盜罪又另行
    起意犯恐嚇取財罪，容有未合，附此敘明。
四、原審以被告乙○○罪證明確，因予論罪科刑，固非無見，惟按刑法準強盜罪，係
    以竊盜或搶奪為前提，在脫免逮捕之情形，其竊盜或搶奪既遂者，即以強盜既遂
    論，如竊盜或搶奪為未遂，即以強盜未遂論，但竊盜或搶奪不成立時，雖有脫免
    逮捕而當場施以強暴、脅迫之情形，除可能成立他罪外，不能以準強盜罪論，最
    高法院六十八年台上字第二七七二號判例可資參照。又刑法上之竊盜罪，須意圖
    為自己或第三人不法之所有，而竊取他人所有物，為其成立要件，若行為人祇因
    暫時之使用而取得之，用後即行歸還，既欠缺意思要件，自難以竊盜罪責相繩。
    本案被告與被害人甲○○係親兄弟，平時車輛即可任意使用，互不認係竊盜行為
    ，而被告於取得被害人車輛之目的，在使被害人給付丙○○等人工資，並非意圖
    為自己不法所有而竊車，其取得車輛後仍將該車開往甲○○住處，足見其欲以此
    車作為恐嚇甲○○，使其交付錢財之手段，所為應係恐嚇取財罪，原判決認被告
    係竊盜犯為防護贓物而施暴，而成立準強盜罪，即有未洽。被告上訴意旨仍執陳
    詞否認犯罪，雖不可採，然該部分原判決既有可議，自屬無可維持，應由本院撤
    銷改判。爰審酌被告品性、素行、與被害人係兄弟關係，犯罪動機乃因急欲清償
    積欠丙○○、王燿欽之工資、造成危害非輕、並對尊親父親施暴行為可惡、犯後
    卸詞狡辯之犯後態度不佳等一切情狀，量處如主文第二項所示之刑。扣案之掃刀
    、鐵鋸各一支乃係被告所有供犯罪所用之物，業據被告供陳在卷，應依刑法第三
    十八條第一項第二款宣告沒收。
貳、被告丙○○部分：
一、公訴意旨略以：乙○○夥同丙○○、王燿欽共同基於意圖為自己不法所有之犯意
    ，與王燿欽共乘丙○○所駕駛車號為ＳＰ－０九六六號自小客車，於八十九年六
    月五日上午六時許至嘉義縣朴子市大鄉里一０七０巷三九弄三０號之侯惠堂之住
    處，與侯惠堂交談十餘分鐘後，即丙○○所駕駛之車內取出掃刀及鋸刀，步行至
    同巷弄四０號之甲○○家中，自行進入屋內於一樓辦公室之抽屜內取走甲○○所
    有、車號為Ｃ四－七九二五號賓士汽車鑰匙，隨後開走而竊得上開賓士汽車，駛
    至同巷弄巷口之轉角處，並交由在外等候之王燿欽將該車駛離約五十公尺處停放
    ，因認被告丙○○涉犯刑法第三百二十一條加重竊盜罪。
二、按犯罪事實應依證據認定之，無證據不得推定其犯罪事實，刑事訴訟法第一百五
    十四條定有明文。又事實之認定應憑證據，如未能發現相當證據或證據不足以證
    明，自不能以推測或擬制之方法，以為裁判基礎；認定犯罪事實所憑之證據，雖
    不以直接證據為限，間接證據亦包括在內，然無論直接或間接證據，其為訴訟上
    之證明，須於通常一般之人均不致於有所懷疑，而得確信其為真實之程度者，始
    得據之為有罪之認定，倘其證明尚未達到此一程度，而有合理性懷疑之存在時，
    即無從為有罪之認定；又按共同正犯之所以應對其他共同正犯所實施之行為負其
    全部責任者，以就其行為有犯意之聯絡為限，若他犯所實施之行為，超越原計劃
    之範圍，而為其所難預見者，則僅應就其所知之程度，令負責任，未可概以共同
    正犯論；亦經最高法院分別著有四十年台上字第八十六號判例、七十六年台上字
    第四九八六號判例、五十年台上字第一０六０號判例判例可資參照。
三、公訴人認被告丙○○涉有刑法第三百二十一條之罪嫌，係以被告丙○○駕車搭載
    乙○○及王燿欽二人至現場，應係便於接應之用，且於晨間六時索討債務，異於
    常情，且被告乙○○預置刀械，其不法意圖昭然若明，而認被告丙○○與乙○○
    就竊盜部分，應有犯意聯絡。訊之被告丙○○堅決否認有何竊盜之犯行，辯稱：
    伊找乙○○拿工錢，乙○○認為尚時其已入獄，工作由甲○○處理，工資應由甲○○支付，而一同到甲○○家，並沒有偷東西云云。
四、經查：
  (一)被告丙○○於警訊時稱：「乙○○提議叫我們至甲○○家索取積欠之工資，我就
    開車載乙○○及王燿欽一同前往：：乙○○告訴我們二人，要代我們向其弟弟甲○○索討工資給我們（乙○○有無表示要以何手段替你與王燿欽索討工資？）沒
    有表示」，核與證人王燿欽亦於警訊時稱：「因甲○○雇請我與丙○○做鐵工，
    工資每人每天新臺幣二千元，我工作四十天，丙○○工作二十天，所欠我工資新
    臺幣八萬元，丙○○新臺幣四萬元迄親今尚為領到。（乙○○有無表示將以何手
    段替你與丙○○索討金錢？）沒有」等語。核與被告乙○○於警訊時稱：「因我
    要回家掃墓，甲○○有欠丙○○、王燿欽二人工資，所以丙○○，王燿欽二人才
    跟我一道前往該現場要向甲○○要工資。」相符。足見被告乙○○與被告丙○○
    約定要向甲○○要工資始前往該處，復參諸證人侯長辛於偵查時稱其欲將車子開
    回，並非其要王耀欽下車，而係王燿欽自己走開，亦足佐證，被告丙○○與王燿
    欽與乙○○並無犯意聯絡，而其二人之犯意，僅止於隨乙○○前向甲○○要工資
    。
  (二)如前證人侯惠堂所述，被告丙○○於乙○○前往甲○○家時係坐於車上，後於偵
    查時稱：「看到他（乙○○）自車子後行李箱拿出一把鋸子，一把刀子，王耀欽
    就跟隨乙○○到甲○○家，丙○○留在車上」等語。並參與證人侯長辛於偵查時
    稱：「（你駕車時王燿欽、丙○○在作何事？）我沒注意到他們在做何事。」等
    語；告訴人甲○○於偵查時稱：「（你有聽道王燿欽、丙○○在說什麼？）他們
    當時站在我的後面，我沒聽到他們在說什麼。」等語；及證人侯長辛於警訊時復
    稱：「（丙○○、王燿欽二人有無幫助乙○○控制甲○○行動？）沒有，他們二
    人在旁邊看。」等語，被告丙○○應無公訴人所指有實施竊盜之犯行。
五、綜上所述，被告丙○○與乙○○間，既無犯意聯絡，及行為分擔，且乙○○應無
    竊盜犯行，詳如前述，此外復查無其積極證據足資證明被告丙○○確有如公訴人
    所指之犯行，被告丙○○被訴竊盜罪嫌，應屬不能證明，原審因予諭知無罪，經
    核於法並無不合。檢察官上訴意旨，仍執前詞，指摘原判決不當，為無理由，應
    予駁回。
據上論斷，應依刑事訴訟法第三百六十八條、第三百六十九條第一項前段、第三百六
十四條、第二百九十九條第一項前段，刑法第三百四十六條第三項第一項、第三十八
條第一項第二款、第四十七條、第二十六條前段，罰金罰鍰提高標準條例第一條前段
，判決如主文。
本案經檢察官曾顯智到庭執行職務。
中    華    民    國      九十      年      三      月      二十七      日
                                  臺灣高等法院臺南分院刑事第五庭
                                      審判長法官  茆    臺    雲
法官  董    武    全
                                            法官  李    文    福
右正本證明與原本無異。
如不服本判決，應於判決送達後十日內向本院提出上訴狀，其未敘述理由者並應於提
出上訴狀後十日內向本院補提理由書（應附繕本)。
                                      法院書記官  李    良    倩
中    華    民    國      九十      年      三      月      二十八      日
附錄：本判決論罪法條
刑法第三百四十六條：
意圖為自己或第三人不法之所有，以恐嚇使人將本人或第三人之物交付者，處六月以
上五年以下有期徒刑，得併科一千元以下罰金。
以前項方法得財產上不法之利益，或使第三人得之者，亦同。
前二項之未遂犯罰之。


司法院資訊處製作；財團法人民間司法改革基金會備份。
